【裁判字號】    96,訴,447
【裁判日期】    980113
【裁判案由】    返還不當得利
【裁判全文】
臺灣新竹地方法院民事判決               96年度訴字第447號
原      告  乙○○
            丁○○
            甲○○
            丙○○
            戊○○
前列五人共同
訴訟代理人  路春鴻律師
複代理人    寅  ○
被      告  辛○○
訴訟代理人  壬○○
            庚○○
上列當事人間返還不當得利事件，本院於民國97年12月18日言詞
辯論終結，判決如下：
    主      文
被告應給付原告乙○○、丁○○、甲○○、丙○○、戊○○各新
新臺幣壹拾壹萬陸仟玖佰壹拾元，及均自民國九十六年九月二十
四日起至清償日止，按年息百分之五計算之利息。
原告其餘之訴駁回。
訴訟費用由被告負擔百分之五十八（減縮部分除外）；餘由原告
負擔。
本判決原告乙○○、丁○○、甲○○、丙○○、戊○○勝訴部分
，各以新臺幣參萬玖仟元供擔保後，得假執行。但被告得各以新
臺幣壹拾壹萬陸仟玖佰壹拾元為原告預供擔保，而免為假執行。
原告其餘假執行之聲請駁回。
    事實及理由
甲、程序方面：
    按訴狀送達後，原告不得將原訴變更或追加，但擴張或減縮
    應受判決事項之聲明者，不在此限，民事訴訟法第255條第1
    項第3款定有明文。本件原告起訴時起原請求被告應分別給
    付原告新臺幣（下同）70萬元及法定利息，嗣以書狀減縮應
    受判決之聲明，請求被告各給付原告20萬元及法定利息（見
    卷第183頁），核屬減縮應受判決事項之聲明，揆諸前開法
    條，並無不合，自應准許。
乙、實體方面：
一、原告主張：
（一）查坐落新竹市○○段2621地號土地及其上建物門牌號碼新
      竹市○○路588號房屋（下稱系爭房屋）原係兩造所共有
      ，應有部分各6分之1。雖然，兩造都是因為繼承而取得應
      有部分的所有權，原告等人是在民國（下同）83年間自父
      親繼承取得，而被告則係於89年間自原告的兄長即其配偶
      曹政豔繼承其應有部分。惟查，被告於取得系爭房屋之應
      有部分後，即占有並出租予他人作營業使用，所收取的租
      金，也從未分配予同為共有人的原告等人，形成被告坐享
      其利，而原告不僅不能使用，卻仍須負擔地價稅金的不公
      平現象，95年間，原告乙○○原擬搬回系爭房屋居住，竟
      遭被告百般刁難，於是與其他兄弟姊妹與被告進行協商出
      售系爭房屋，但被告竟先於95年9月1日，以其應有部分設
      定本金最高限額1000萬元之抵押權予其姊妹戴玉珍，旋再
      於同年10月20日囑戴玉珍之友人庚○○以欠款為由對系爭
      房屋聲請假扣押查封，用以阻撓原告等人處分系爭房屋，
      進而達成其繼續占有使用系爭房屋之目的，誠然，被告是
      原告等人之兄嫂，惟其以此方式企圖享有不當利得，實屬
      不該，原告等人迫於無奈，只能提起本件訴訟，以求公斷
      。
（二）按數人按其應有部分，對於一物有所有權者，為共有人。
      各共有人，按其應有部分，對於共有物之全部，有使用收
      益之權，民法第817條第1項、第818條定有明文。惟所謂
      應有部分，係指分別共有人得行使權利之比例，並非指共
      有物之特定部分，而所謂按其應有部分對於共有物之全部
      有使用收益之權，係指各共有人得就共有物之全部，於無
      害於他共有人之權利限度內，可按其應有部分行使使用收
      益權而言，故共有人如逾越其應有部分之範圍使用收益時
      ，即係超越其權利範圍而為使用收益，其所受超過利益，
      要難謂非不當得利，最高法院著有55年度台上字第1949號
      判例可資參照；換言之，各共有人按其應有部分，對於共
      有物之全部，雖有使用收益之權，惟共有人對於共有物之
      特定部分使用收益，仍須徵得他共有人全體之同意，非謂
      共有人得對共有物之全部或任何一部有自由使用收益之權
      利，如共有人不顧他共有人之利益，而就共有物之全部或
      一部任意使用收益，即屬侵害他共有人之權利，最高法院
      另於62年度台上字第1803號判例中闡明斯旨。承前所述，
      系爭房屋係兩造所共有，應有部分各6分之1，而被告未經
      其他共有人即原告等人全體同意，即擅自將系爭房屋出租
      予他人使用收益，收取租金，不僅侵害原告等共有人就系
      爭房屋之權利，且逾其應有部分之利益，亦同時構成不當
      利得，至為顯然。
（三）次按無法律上之原因而受利益，致他人受損害者，應返還
      其利益，雖有法律上之原因，而其後已不存在者，亦同，
      民法第179條定有明文。本件被告未徵得原告等全體共有
      人之同意，即擅自將系爭房屋出租予他人作營業使用，收
      取租金，已詳前述，是相對於共有人之原告等人而言，被
      告就逾其應有部分之收益，顯屬無法律上之原因而受利益
      ，致原告受有損害，原告自得依前揭民法不當得利之法律
      關係，請求被告返還其利益。經查，據向被告承租系爭房
      屋作營業使用之證人己○○到庭證稱：「（問：你是否有
      向辛○○承租新竹市○○路588號1樓店面？）有。我3年
      前開始承租的…我已經租了3年，租約到今年8月到期我就
      沒有再承租了」、「（問：租金1個月多少？）2萬。我第
      1、2年租金都是4萬元，到今年因為生意不好，租金調降
      」等語。可知，其自93年8月起向被告承租系爭房屋至96
      8月止共3年，前2年每月租金4萬元，第3年則調降為每月
      2萬元，是被告因出租系爭房屋總共收取的租金為120萬元
      （4萬元×24個月＋2萬元×12個月），而被告的應有部分
      僅6分之1，應得之利益僅20萬元，是逾20萬元部分，自屬
      不當利得而應返還予原告等人，而此金錢之債尚非屬不可
      分之債，依民法第271條規定，自得由原告等5人平均分受
      即各自受領20萬元。
（三）對被告抗辯之陳述：
  １、被告固不否認出租系爭房屋，惟辯稱：「僅收取租金及管
      理費每月各1萬元」云云，並提出租賃契約書為證；惟查
      ，承前所述，系爭房屋的承租人己○○已到庭具結證述第
      1、2年的租金每月為4萬元，第3年為2萬元，而被告訴訟
      代理人對其證詞亦表示：「對證人所言沒有意見」；至於
      「（法官問：為何契約書上租金寫一萬元？）」，己○○
      表示：「我不曉得，是辛○○叫我簽名的，但實際上租金
      是二萬元」等語。可知，被告所提出之租賃契約書顯係臨
      訟杜撰，並不實在，更何況出租人僅係將租賃物提供予承
      租人使用收益以收取租金，亦即租金是使用租賃物之對價
      ，豈有另收取所謂管理費之理，是被告辯解僅收取租金每
      月各1萬元云云，顯不足採信。
  ２、被告另又抗辯伊為修繕系爭房屋而支出款項計143萬2,843
      元，並主張以此數額與原告之債權為抵銷云云。惟查，除
      除房屋稅單外，其他部分原告均否認被告所提出單據之真
      正，被告未進一步舉證以實其說，自難信其確有各該支出
      。再者，依被告所提出的單據項目以觀，諸如圓光寺、墓
      園割草、招租廣告、祖墳修繕、婚喪禮金等等，大多與房
      屋修繕無關，豈能混為一談。抑有進者，縱被告確有各該
      支出，惟按無因管理須管理事務利於本人，且不違反本人
      明示或可得推知之意思，並應於開始管理時，以能通知為
      限，應即通知本人，如無急迫之情事，應俟本人之指示，
      管理人始得就其為本人支出必要或有益費用，請求返還，
      此觀民法第172條、第173條及第176條規定甚明。就本件
      而言，系爭房屋並非不堪居住使用，被告修繕裝潢乃至加
      蓋違建，均係為自己居住環境之舒適方便，並非為他共有
      人支出，且無急迫之情事，復未通知他共有人，自不成立
      無因管理，是其主張以其支出之費用與應返還予原告之不
      當利得相抵銷，顯屬無據。
（四）綜上所述，本件被告未經其他共有人即原告等人全體同意
      ，擅自將系爭房屋出租予他人使用收益，收取租金，不僅
      侵害原告等共有人就系爭房屋之權利，且逾其應有部分之
      利益，亦同時構成不當利得，原告自得依民法不當得利之
      法律關係請求被告返還。為此聲明：被告應各給付原告20
      萬元，及自起訴狀繕本送達翌日起至清償日止，按年息百
      分之5計算之利息；原告願供擔保，請准宣告假執行。
二、被告則以：
（一）被告於38年前下嫁先夫曹政豔時，即與公婆叔姑等共同居
      住於系爭房屋，先夫為長子，當時為貼補家用，薪俸所得
      全數呈上，被告則負責家事，上上下下照料全家，直至原
      告等各自成人，完成學業，先後遷出。系爭房屋原告雖於
      83年間繼承取得，惟至今從未過問，及提出訂立管理契約
      。被告則依循管理，也無人異議，所收取之租金大部分用
      於房屋修繕，祖墳整理，祭祀費用，以及宜蘭老家親友之
      婚喪喜慶，上開事實，論法應為無因管理。因此，原告並
      非無法律上之原因而受益，原告訴訟標的請求返還不當得
      利，顯於法不合，應予駁回。95年間，原告代表乙○○遷
      入，並提議出售系爭房屋，被告亦欣然同意並四處求售，
      從未阻撓，然由於原告未定底價，又聯絡不上，致數件商
      談順利之案流局。至被告先夫生前因赴大陸經商失敗，負
      債甚鉅且債權人均為被告至親好友，無法不盡力清償，為
      保障其等權益，礙難責其設定抵押權之請求。依民法第
      819條第1項規定，被告所為應不為過。
（二）系爭房屋出租他人屬實，惟租金及租期與原告所訴不符，
      因屋況老舊白蟻叢生，馬路高過地坪及房屋隨賣隨搬之前
      提下，僅收取租金及管理費每月各1萬元。又原告請求雖
      為返還不當得利，惟其起因應為侵權行為。原告主張「系
      爭房屋係兩造所共有，應有部分各6分之1，而被告未經其
      他共有人即原告等人全體同意，即擅自將系爭房屋出租予
      他人使用收益，收取租金，不僅侵害原告等共有人就系爭
      房屋之權利，且逾其應有部分之利益，亦同時構成不當利
      得，至為顯然」乙節，顯然該不當得利因侵權行為而起。
      而侵權行為請求之時效為2年，原告請求逾2年於法不合。
（三）事實上本案依據共有人各個使用之面積推算，被告並無侵
      害到原告等共有人就系爭房屋之權利，因共有人繼承房屋
      為新竹市○○路586、588號兩棟三層樓透天房屋其總面積
      為157.65坪（含增建及閣樓22.26坪），各個共有人使用
      之面積應為6分之1即26.28坪，而被告實際使用之面積為
      本案系爭房屋之面積9.3坪加上被告3樓使用之面積8.5坪
      及廚房客廳樓梯共用空間合計為23坪，並未超過各共有人
      應使用之面積，依民法第817條規定，數人按其應有部分
      ，對於一物有所有權者，為共有人。各共有人之應有部分
      不明者，推定其為均等。又民法第818條各共有人，按其
      應有部分，對於共有物之全部，有使用收益之權。另民法
      第819條規定，各共有人得自由處分其應有部分。因此，
      被告並無侵害原告等共有人就系爭房屋之權利。
（四）又被告身為出租人擬訂租賃契約書應理所當然，所訂立之
      租賃契約書有明訂管理費每月1萬元。至承租人即證人己○○雖證稱租金為4萬元，其實是其所支付之總額，事實
      上其租賃契約書明訂租金為3萬元，管理費為1萬元，合計
      4萬元，正如同證人證稱第3年租金調降為2萬元，而事實
      上該租賃契約明訂租金1萬元，管理費1萬元，合計2萬元
      意思一樣。原告訴訟代理人指稱：「證人所言不實，租賃
      契約是證人配合被告事後才寫的」，乙節絕非事實。因96
      年6月間他共有人乙○○到分局告承租人時，承租人曾提
      出該租賃契約書，另債權人庚○○於96年1月25日來查封
      時（95年度執全字第1447號）法官亦命將該契約書影本送
      交法院，若證人配合被告事後才寫，為何不將契約書之租
      期追溯至前2年，顯見該契約書為真正。
（五）被告之所以收管理費，乃因系爭房屋老舊經常需維修，對
      其被承租部分，內部管排低於路面，時有淹水，衛生設備
      糞水反灌，電函管路等硬體兼併障害維修，並代收信件、
      貨品，環境衛生清理等服務而設。被告雖收取租金總額84
      萬元（3萬×24月＋1萬×12月＝84萬），惟所收租金不敷
      公家支出無絲毫利益中飽私囊，因此絕無不當得利事實。
      縱有侵權行為之嫌，其請求時效依法為2年，因此原告請
      求租金應為35萬9,999元【（3萬×12月＋1萬×12月＝48
      萬，48萬－4萬8,000（租賃所得稅10％）＝43萬2,000元
      ;43萬2,000×5／6＝35萬9,999元，尚未扣除支出）。
（六）末查被告於前開期間，合計支出房屋稅12萬3,400元，祖
      先塔位、牌位、超渡法會每年4,500元，合計3萬6,000 元
      ，水電、瓦斯基本費42,624元，祖先墓園割草、保養、修
      繕費3萬2,000元，注白蟻藥2萬6,600元，車庫修繕費1 萬
      3,500元，電線修繕費12萬7,500元，房屋修繕費14萬
      6,900元，墓園整修費6萬7,860元，招租廣告登報費2萬
      2,000元，祖墳修繕1,500元，婚喪禮金支出共38萬4,164
      元，遮陽棚換修5,000元，抽水肥3,500元，換馬桶、臉盆
      、地板1萬5,600元，租金管理費36萬元，熱水器、瓦斯爐
      修繕5,990元，熱水器修繕4,800元，冷氣修繕6,000元，
      廁所維修800元，水管修繕650元，屋頂幫浦修繕3,200元
      ，屋頂漏水修繕780元，車庫換瓦修繕1萬3,000元，水塔
      修繕645元，紗窗修繕530元，以上合計144萬4,543元，原
      告等依其應有部分應比例分攤120萬3,786元（1,444,543
      ×5／6＝1,203,786）。爰與原告請求之金額相抵銷。原
      告即不得再向被告為請求。
（七）為此聲明：原告之訴及假執行之聲請均駁回；如受不利判
      決，願供擔保請准免為假執行。
三、原告主張系爭門牌號碼新竹市○○路588號3層樓房屋為兩造
    所共有，應有部分各6分之1，被告未經其他共有人同意，將
    系爭房屋1樓部分出租予他人作營業使用並收取租金等情，
    業據提出土地及建物登記謄本、建物照片2幀為證，並為被
    告所不爭，自堪信為真正。原告又主張被告擅自將系爭房屋
    出租予他人，就逾其應有部分之收益，顯屬無法律上之原因
    而受利益，致原告受有損害，原告得依民法不當得利之法律
    關係，請求被告返還其利益云云，則為被告所否認，並以前
    開情詞置辯，是本件所應審究者厥為：（一）被告上開行為
    是否構成不當得利？（二）被告所主張抵銷之項目及數額是
    否正當？經查：
（一）按民法第818條所定各共有人按其應有部分，對於共有物
      之全部有使用收益之權。係指各共有人得就共有物全部，
      於無害他共有人之權利限度內，可按其應有部分行使用益
      權而言。故共有人如逾越其應有部分之範圍使用收益時，
      即係超越其權利範圍而為使用收益，其所受超過利益，要
      難謂非不當得利（最高法院55年台上字第1949號判例參照
      ）。又，共有，乃數人共同享受一所有權，故各共有人本
      其所有權之作用，對於共有物之全部均有使用收益權。惟
      其使用收益權應按其應有部分而行使，不得損及他共有人
      之利益，若有侵害，則與侵害他人之所有權同。被侵害之
      他共有人，自得依侵權行為之規定，而行使其損害賠償請
      求權（最高法院51年台上字第3495號判例參照）。再因侵
      權行為受利益致被害人受損害時，依法被害人固有損害賠
      償請求權，與不當得利返還請求權，其損害賠償請求權雖
      因時效而消滅，而其不當得利返還請求權，在同法第125
      條之消滅時效完成前，仍得行使之（最高法院41年台上字
      第871號判例參照）。是各共有人按其應有部分，對於共
      有物之全部雖有使用收益之權，惟共有人對於共有物之特
      定部分為使用收益，仍須徵得他共有人全體之同意，非謂
      共有人得對共有物之全部或任何一部有自由使用收益之權
      利。如共有人不顧他共有人之利益，而就共有物之全部或
      一部任意為使用收益，即屬侵害他共有人之權利，其逾越
      應有部分為使用收益，所受超過之利益，即為不當得利。
      查本件被告自承其就系爭房屋之應有部分租為6分之1，前
      居住使用系爭房屋3樓部分，於未徵得其他共有人即原告
      等5人之同意，而將系爭房屋1樓店面（即1樓樓梯前面部
      分）出租，收取租金等情（卷第19頁），並有土地及建物
      登記謄本在卷可按，則被告就1樓店面特定部分為出租，
      就其逾越應有部分為使用收益，所受超過之利益，即為不
      當得利甚明。至被告雖辯稱兩造共有房屋除系爭房屋外，
      尚包括新竹市○○路586號房屋，總面積為157.65坪（含
      增建及閣樓22.26坪），各個共有人使用之面積應為6分之
      1 即26.28坪，而其實際使用之面積為系爭房屋9.3坪加上
      被告3樓使用之面積8.5坪及廚房客廳樓梯共用空間合計為
      23坪，並未超過各共有人應使用之面積云云。惟查，被告
      將其他共有物（新竹市○○路586號房屋）與系爭房屋同
      列計算其使用收益之總面積，已有不當，況被告就系爭房
      屋店面特定部分為使用收益，本須徵得其他共有人即原告
      全體之同意，非謂該店面之面積未超出被告之應有部分面
      積，其即得任意出租，所辯自不足採。又如前所述，被告
      就系爭房屋超出其應有部分為使用收益，已侵害原告之所
      有權，被告超出其權利範圍而使用收益，其所受超過利益
      ，亦同時構成不當得利，此二種請求權雖相競合，惟時效
      不相互影響，本件原告既係依不當得利請求相當於租金之
      損害，自應適用民法第126條5年消滅時效之規定，是被告
      辯稱原告請求權時效為2年云云，尚有誤會，併予敘明。
（二）次按民法第181條規定，不當得利之受領人，除返還其所
      受之利益外，如本於該利益更有所取得者，並應返還。但
      依其利益之性質或其他情形不能返還者，應償還其價額。
      是得請求返還之範圍，應以對方所受之利益為度，非以請
      求人所受損害若干為準，無權占有他人土地，可能獲得相
      當於租金之利益為社會通常之觀念（最高法院61年度台上
      字第1695號判例參照）。本件被告係於93年9月1日起至96
      年8月31日止將系爭房屋1樓店面出租予訴外人己○○供營
      業使用，租金前2年每月4萬元，第3年起因營業狀況欠佳
      ，調降為每月2萬元等情，業據證人即系爭房屋之承租人
      己○○到庭證述甚詳（卷第39頁），被告雖辯稱其第1、2
      年租金為3萬元、管理費1萬元，第3年租金為1萬元、管理
      費1萬元云云，並提出其與己○○所書立，自95年9月1日
      起至96年8月31日止，每月租金1萬元之房屋租賃契約書1
      份為證，證人己○○雖不否認前揭契約書形式之真正，惟
      證稱其當時未注意租約上寫1萬元等語（卷第40頁），況
      被告亦不否認其第1、2年每月向承租人己○○收取4萬元
      ，第3年起每月向承租人收取2萬元，則對承租人而言，此
      即使用系爭房屋之對價，無論原告以何名目收租，均屬租
      金之性質甚明，被告上開抗辯，諉無足採。又系爭房屋既
      為兩造所共有，被告應有部分僅6分之1，卻占有系爭房屋
      店面並出租他人，顯受有占有使用系爭房屋店面之不當利
      益，因其性質上不能返還，依上開規定，自應償還其使用
      系爭房屋之「客觀交易價值」，亦即以被告所受「相當於
      租金之利益」為限。是被告自95年9月1日起至96年8月31
      日止，所受「相當於租金之利益」為120萬元之租金收入
      （4萬元×24個月＋2萬元×12個月＝120萬元），被告應
      有部分僅有6分之1，故其應得部分為20萬元，就其逾越應
      有部分之比例6分之5即100萬元（120萬元×5／6＝100 萬
      元）即為被告所受之不當得利價額，應返還予原告，原告
      此部分之主張，尚屬正當，應可採信。被告辯稱其實際所
      收之租金尚應扣除租賃所得稅10％云云，即非有據，不足
      採信。
（三）又二人互負債務，而其給付種類相同，並均屆清償期，各
      得以其債務，與他方之債務，互為抵銷。但依債之性質不
      能抵銷或依當事人之特約不得抵銷者，不在此限。民法第
      334條第1項定有明文。抵銷為消滅債務之單獨行為，只須
      與民法第334條所定之要件相符，一經向他方為此意思表
      示即生消滅債務之效果，原不待對方之表示同意（參見最
      高法院50年台上字第291號判例意旨）。查被告主張抵銷
      之項目及數額應否准許，分述如下：
  １、房屋稅部分：
      被告主張兩造共有之新竹市○○路586號及系爭房屋，自
      85年起至97年3月止之房屋稅合計12萬6,436元均由其代為
      繳納，應予抵銷等情，並提出新竹市稅捐稽徵處85年至97
      年之房屋稅繳款書影本為證（卷第64至77頁、第190、191
      頁），復為原告所不爭，並表示同意按其持分比例負擔相
      應之金額。查原告請求之上開數額，其中89年度房屋稅
      5,486元、4,912元部分重覆計算，自應予以扣除，故此部
      分費用應為116,038元（126,436－5,486－4,912＝116038
      ）。從而，原告按其應有部分之比例應分擔之部分為9萬
      6,698元（116,038×5／6＝96,698）。
  ２、祖先塔位、牌位、超渡法會3萬6,000元及墓園整理、保養
      、修繕費部分3萬2,000元、墓園割草67,860元、祖墳修繕
      1,500元部分：
      被告主張兩造祖母、父、母親去世後，自90年起至96年間
      共6年，其每年代墊圓光寺塔位、牌位、超渡法會4,500元
      ，合計3萬6,000元，另兩造父親墓園歷年整理、保養3萬
      2,000元亦由其支付等情，業據提出收據1紙、明信片5紙
      、證明書及感謝狀各1紙、照片4幀為證（卷208至213頁、
      226頁、248至251頁），原告雖否認前揭文書之真正，惟
      兩造祖先牌位確入於圓光寺，有前揭照片為證，而寺廟有
      供亡靈者，衡情逢年均會舉辦超渡法會並向家屬收費，是
      認卷附之證明書應為真正無訛。又被告自88年間起迄今，
      確有委託子○○整理、清潔兩造父親曹阿川墓園，每年4
      次共4千元等情，業據證人子○○到庭證述屬實（卷第242
      反面），是被告主張其支出墓園整理費3萬2,000元，亦堪
      採信。按無因管理固須有為他人管理之意思，惟為他人之
      意思與為自己之意思不妨併存，故為圖自己之利益，若同
      時具有為他人利益之意思，仍不妨成立無因管理。又民法
      第176條第1項所謂「利於本人」，係指客觀利益而言，至
      於本人是否認為有利，並非決定標準，最高法院86年度臺
      上字第1820號判例、78年臺上字第1130號裁判可資參照。
      次按管理事務利於本人，並不違反本人明示或可得推知之
      意思者，管理人為本人支出必要或有益之費用，或負擔債
      務，或受有損害時，得請求本人償還其費用及自支出時起
      之利息，或清償其所負擔之債務，或賠償其損害，民法第
      176條第1項定有明文。查被告上開所為，符合我國國情，
      亦與一般人緬懷祖先，慎終追遠之觀念無違，自應認係有
      利於原告本人，從而被告主張原告應按其比例分擔56,667
      元，即屬可採【（36,000＋32,000）×5／6＝56,667】。
      又被告另主張支出墓園割草費67,860元、祖墳修繕費
      1,500元，惟未提出任何收據以資佐證，是此部分主張抵
      銷，尚乏所據。
  ３、白蟻防治工程費、車庫修繕費、更換線路費、房屋修繕費
      、遮陽棚換修費、抽水肥、換馬桶、臉盆、地板費、廁所
      維修、水管修繕、屋頂幫浦修繕，屋頂漏水修繕、車庫換
      瓦修繕、水塔修繕、紗窗修繕費用：
    按共有物之簡易修繕，及其他保存行為，得由各共有人單
      獨為之；共有物之管理費，及其他擔負，除契約另有訂定
      外，應由各共有人，按其應有部分分擔之。共有人中之一
      人，就共有物之擔負為支付，而逾其所應分擔之部分者，
      對於其他共有人者，得按其各應分擔之部分，請求償還。
      民法第820條第2項、第822條第1項、第2項規定甚明。
    按系爭房屋係屬老舊透天住宅，屋齡已逾40年，有建物登
      記謄本及照片可資佐證（卷第6頁、第11頁），依客觀情
      形判斷，自有修繕或為其他保存行為，以使共有物合於使
      用收益狀態之必要，依前揭說明，自得由被告單獨為之。
      查被告主張其支付白蟻防治工程費2萬6,600元，車庫修繕
      費1萬3,500元，更換線路費12萬7,500元，房屋修繕費14
      萬6,900元、遮陽棚換修5,000元，抽水肥3,500元，換馬
      桶、臉盆、地板1萬5,600元、廁所維修800元、水管修繕
      650元、屋頂幫浦修繕3,200元，屋頂漏水修繕780元，車
      庫換瓦修繕1萬3,000元，水塔修繕645元，紗窗修繕530元
      ，項目均屬共有物之簡易修繕或保存行為，其中白蟻防治
      工程2萬6,600元、車庫修繕費1萬3,500元、更換線路費12
      萬7,500元，房屋修繕費14萬6,900元部分，業據被告提出
      估價單及照片多幀為證（卷第93至96頁、第98頁、第100
      至106頁、第228至233頁），原告雖否認前揭估價單之真
      正，惟被告主張之事實，除有前揭照片在卷可佐外，並經
      證人即施作各該工程之卯○○、丑○○、癸○○到庭結證
      屬實（卷第257頁反面、第258頁、266頁反面、第267頁）
      ，應認為真正。是原告就此部分應分攤之金額為262,083
      元【（26,600＋13,500＋127,500＋146,900）×5／6＝
      262,083】。至其餘遮陽棚換修5,000元，抽水肥3,500元
      ，換馬桶、臉盆、地板1萬5,600元、廁所維修800元、水
      管修繕650元、屋頂幫浦修繕3,200元，屋頂漏水修繕780
      元，車庫換瓦修繕1萬3,000元，水塔修繕645元，紗窗修
      繕530元部分，被告均未提出任何單據以實其說，自不能
      准許。
  ４、水、電、瓦斯、電話費、招租廣告、熱水器及瓦斯爐、冷
      氣、婚喪禮金部分：
      查被告居住於系爭房屋3樓，且未得原告等人同意，擅將
      系爭房屋店面出租予他人，故就系爭房屋之招租廣告、租
      金管理，均非原告所同意並認可之費用，不得請求。另水
      、電、瓦斯、電話費、熱水器及瓦斯爐、冷氣為其個人生
      活上便利所使用，亦非屬共有物簡易修繕及其他保存行為
      所支出之必要費用；婚喪禮金為被告個人視人情世故而酌
      予支出，應與原告無涉，依法均不得向原告請求，更無抵
      銷可言。
  ５、綜上，本件被告所得主張抵銷之數額為415,448元（96,
      698＋56,667＋262,083＝415,448）。
四、綜上所述，本件原告得請求之數額為100萬元，扣除被告上
    開得抵銷之數額後，被告應給付原告584,552元（1,000,000
    －415,448＝584,552）。從而，原告請求被告各給付原告11
    萬6,910元（584,552÷5＝116,910）及自起訴狀繕本送達翌
    日即96年9月24日起至清償日止，按年息百分之5計算之利息
    ，為有理由，應予准許，逾此部分之請求，則屬無據，應予
    駁回。
五、本件原告勝訴部分，兩造均陳明願供擔保，分別聲請宣告假
    執行或免為假執行，本院經審核尚無不合，爰分別酌定相當
    擔保金額准許之。至原告敗訴部分，其假執行之聲請，已失
    所附麗，併予駁回。
六、本件為判決之基礎已臻明確，兩造其餘之攻擊或防禦方法及
    未經援用之證據，經本院斟酌後，認為均不足以影響本判決
    之結果，亦與本案爭點無涉，自無逐一詳予論駁之必要，併
    此敘明。
七、據上論結：原告之訴為一部有理由、一部無理由，依民事訴
    訟法第79條、第390條第2項、第392條第2項，判決如主文。
中    華    民    國    98    年    1    月     13    日
                  民事第二庭    法  官  楊明箴
以上正本係照原本作成。
如對本判決上訴，須於判決送達後20日內向本院提出上訴狀。
中    華    民    國    98    年    1    月     13    日
                                書記官  龔紀亞


司法院資訊處製作；財團法人民間司法改革基金會備份。
